臺灣臺南地方法院民事判決
110年度訴字第1348號
原      告  蔡志明  
被      告  蔡雅容  
上列當事人間請求給付借款事件，經本院於民國110年11月3日言
詞辯論終結，判決如下：
    主      文
一、被告應給付原告新臺幣伍拾貳萬壹仟參佰參拾參元，及自民
    國一百一十年七月十一日起至清償日止，按週年利率百分之
    五計算之利息。
二、原告其餘之訴駁回。
三、訴訟費用由被告負擔十分之九，餘由原告負擔。
四、本判決第一項於原告以新臺幣壹拾柒萬肆仟元為被告供擔保
    後，得假執行；但被告如以新臺幣伍拾貳萬壹仟參佰參拾參
    元為原告預供擔保者，得免為假執行。
五、其餘假執行之聲請駁回。
    事實及理由
一、原告起訴主張：
(一)兩造為姊弟關係，被告分別於民國100年、101年間向原告借
    款新臺幣（下同）100萬元、50萬元，共計150萬元，雙方並
    未約定借款利息，被告並承諾於其先生退休後將一併還款予
    原告（下稱系爭借款）。
(二)被告曾還款30萬元，系爭借款尚餘120萬元未清償，經原告
    多次催討，被告均置之不理。嗣因兩造父親蔡文樹年邁體衰
    ，原告無力照顧，雙方遂於105年1月1日約定，由被告代為
    照顧父親蔡文樹，並以每月照顧費用2萬元抵償系爭借款，
    兩造並訂有分期扣款切結書（下稱系爭切結書）。而蔡文樹
    於107年9月28日死亡，系爭借款扣除被告上開期間之照顧費
    用共計678,667元，尚餘521,333元，經原告以110年6月9日
    臺灣郵政臺南育平郵局第000162號存證信函通知被告返還借
    款，被告均置之不理，爰依民法消費借貸之法律關係提起本
    件訴訟等語。
(三)並聲明：被告應給付原告521,333元，及自107年9月29日起
    至清償日止，按週年利率5％計算之利息；原告願供擔保，請
    准宣告假執行。
二、被告則以：
(一)被告有於101年間向原告借款50萬元，後又有陸陸續續向原
    告借錢，共計借款120萬元。又被告曾還款30萬元予原告，
    用以清償上開50萬元借款，原告亦承諾，若由被告代為照顧
    父親，不足額之部分原告不再向被告請求，兩造並簽訂系爭
    切結書，約定由被告代為照顧父親蔡文樹，並以每月照顧費
    2萬元代償被告所積欠之剩餘款項。
(二)直至107年9月28日蔡文樹死亡後，被告已清償積欠原告部分
    款項，現僅積欠50萬元，然原告之前曾幫他朋友向被告先生
    借款50萬元，又曾將被告市值20萬元之手錶1只及K金5大包
    拿去變賣，至今均尚未清償，被告自得主張抵銷等語。
(三)併為答辯聲明：原告之訴及假執行之聲請均駁回。
三、得心證之理由：
(一)按稱消費借貸者，謂當事人一方移轉金錢或其他代替物之所
    有權於他方，而約定他方以種類品質、數量相同之物返還之
    契約，民法第474條第1項定有明文。次按請求履行債務之訴
    ，原告就其所主張債權發生原因之事實，固有舉證之責任，
    若被告自認此項事實而主張該債權已因清償而消滅，則清償
    之事實，應由被告負舉證之責任（最高法院28年上字第1920
    號判決可資參照）。
(二)經查：
　1.原告主張被吿曾向其借款120萬元之事實，業據提出京城銀
    行客戶存提記錄單為證（見本院卷第39-43頁），且為被吿
    所不爭執（見本院卷第63頁），堪信系爭借款債務金額為12
    0萬元。
　2.次查原告主張兩造曾協議以兩造父親照顧費用抵償前開借款
    債務，兩造父親於107年9月28日過世，故抵償678,667元後
    ，被吿積欠系爭借款債務金額尚餘521,333元等語，有分期
    扣款切結書在卷足憑（見司促字卷第5頁）。觀前開切結書
    記載：「立切結書人跟本人蔡志明借新臺幣120萬元整，今
    父親蔡文樹託付之照顧，故將該借款之總額，以每月扣除新
    臺幣2萬元整，經雙方同意立據條。生效日期：中華民國105
    年1月1日。甲方：蔡志明。乙方：蔡雅容」等語，被吿亦自
    認切結書上之簽名為其所親簽，足認兩造間確實有前開抵償
    借款債務之協議存在。又兩造父親於107年9月28日死亡乙節
    ，有其除戶謄本可考（見司促字卷第7頁），自前開切結書
    生效日起至兩造父親死亡之時，期間為32個月又27日，被吿
    得以抵償之數額應為658,000元（計算式：20,000元×（32＋2
    7/30）＝658,000元），系爭借款債務經扣抵後餘額僅存542,
    000元。據此，原告本件向被吿請求返還系爭借款數額521,3
    33元，並未逾越上開範圍，尚屬有據。
(三)被吿雖主張原告有幫其友人向被吿配偶借款50萬元，原告有
    表示會負責，故本件債務被吿得主張抵銷云云，為原告所否
    認。按二人互負債務，而其給付種類相同，並均屆清償期者
    ，各得以其債務，與他方之債務，互為抵銷。但依債之性質
    不能抵銷或依當事人之特約不得抵銷者，不在此限，民法第
    334條第1項定有明文。本件姑且不論被吿需就原告同意代償
    友人向被吿配偶借款50萬元債務之事實盡舉證之責，即便認
    定被吿上開所辯屬實，然其借款債權人為被吿配偶而非被吿
    本人，並非兩造互負債務，並不符合前開規定之抵銷要件，
    被吿自無法主張抵銷抗辯。被吿復辯稱原告之前曾跟被吿借
    市值20萬元手錶去賣，還有K金5大包，原告說可以加起來抵
    掉云云，然被吿並未舉證以實其說，此部分所抗辯，亦難憑
    採。
(四)末按給付有確定期限者，債務人自期限屆滿時起，負遲延責
    任。給付無確定期限者，債務人於債權人得請求給付時，經
    其催告而未為給付，自受催告時起，負遲延責任，民法第22
    9條第1定有明文。又遲延之債務，以支付金錢為標的者，債
    權人得請求依法定利率計算之遲延利息。但約定利率較高者
    ，仍從其約定利率；而應付利息之債務，其利率未經約定，
    亦無法律可據者，週年利率為百分之5；亦為同法第233條第
    1項及第203條所明定。再按借用人應於約定期限內，返還與
    借用物種類、品質、數量相同之物，未定返還期限者，借用
    人得隨時返還，貸與人亦得定1個月以上之相當期限，催告
    返還，民法第478條定有明文。按民法第478條後段規定，消
    費借貸未定返還期限者，貸與人得定一個月以上之相當期限
    ，催告返還。所謂返還，係指「終止契約之意思表示」而言
    ，即貸與人一經向借用人催告（或起訴），其消費借貸關係
    即行終止，惟法律為使借用人便於準備起見，特設「一個月
    以上相當期限」之恩惠期間，借用人須俟該期限屆滿，始負
    遲延責任，貸與人方有請求之權利（最高法院99年度第7次
    民事庭會議決議參照）。查兩造間之消費借貸關係未定有清
    償期，原告於110年6月9日向被告寄發存證信函催請被告文
    到10日內清償，被告於110年6月10日收受該存證信函等情，
    有存證信函、回執在卷可稽（見司促字卷第9-11頁）。是原
    告於上開時間催告被告還款，則原告請求被告給付自催告日
    後屆滿1個月起，即自110年7月11日起至清償日止，按週年
    利率5％計算之利息，即屬有據，逾此範圍之遲延利息請求，
    則無理由。
四、綜上所述，原告請求被告應給付原告521,333元，及自110年
    7月11日起至清償日止，按週年利率5％計算之利息部分，為
    有理由。逾此範圍之請求，即屬無據，應予駁回。
五、本件原告勝訴部分，原告陳明願供擔保請求准為假執行之宣
    告，經核與法律規定相符，爰依民事訴訟法第392條第2項規
    定，酌定相當之擔保金額宣告之；併依職權宣告被告預供擔
    保後得免為假執行。至原告敗訴部分，其假執行之聲請已失
    所依據，應予駁回。
六、本件為判決基礎之事證已臻明確，被吿雖聲請通知其配偶到
    庭證明原告友人有向被吿配偶借款之事實，然此部分無法為
    抵銷抗辯，業經認定如前，被吿上開聲請，難屬必要；又兩
    造其餘攻擊、防禦方法及所提之證據，經本院審酌後，認與
    判決之結果不生影響，爰不一一論列，併此敘明。
七、訴訟費用之依據：民事訴訟法第79條。
中　　華　　民　　國　　110 　年　　11　　月　　26　　日
                  民事第四庭    法  官  許育菱
以上正本係照原本作成。
如對本判決上訴，須於判決送達後20日內向本院提出上訴狀。如
委任律師提起上訴者，應一併繳納上訴審裁判費。　　　
中　　華　　民　　國　　110 　年　　11　　月　　29　　日
                                書記官  吳采蓉